【裁判字號】    91,重上,174
【裁判日期】    920514
【裁判案由】    塗銷土地抵押權登記等
【裁判全文】
臺灣高等法院臺中分院民事判決  九十一年度重上字第一七四號
    上  訴  人   丙○○
    訴訟代理人   黃文崇律師
    視同上訴人   辛○○
                 壬○○
                 丁○○
                 庚○○
                 戊○○
    法定代理人   乙○○
    視同上訴人   己○○
                 癸○○
    被  上訴人   甲○○
    訴訟代理人   吳顯忠律師
右當事人間塗銷土地抵押權登記等事件，上訴人對於中華民國九十一年十月二十二日
臺灣臺中地方法院九十年度重訴字第六四九號第一審判決提起上訴，本院判決如左：
      主      文
原判決廢棄，發回臺灣臺中地方法院。
      事      實
甲、上訴人丙○○方面：
一、聲明：
  (一)原判決廢棄。
  (二)被上訴人在第一審之訴及其假執行之聲請均駁回。
  (三)訴訟費用由被上訴人負擔。
二、陳述：除引用原判決書之記載外，補稱：
  (一)本件雖僅上訴人丙○○一人上訴，惟被上訴人在第一審依繼承及連帶債務之法理
    ，請求上訴人暨辛○○等七位繼承人一併被訴，訴訟標的對上述八人自需合一確
    定，而上訴人之上訴係屬有利益於共同訴訟人之行為，故辛○○等七人自應一併
    視同上訴。
  (二)查原審就辛○○及己○○等二人部分以人在國外住址不詳為由，遽依被上訴人之
    聲請為公示送達，惟原審卷附己○○之出入境申請書上記載有其目的地為美國、
    出國後地址為120 International Center,Iowa City,IA 52242 ，住址並非不明
    ，原審未向該址送達即為公示送達，自有送達不合法之違背法令情事。另依卷附
    原審法院向內政部警政署入出境管理局函查辛○○之出入境紀錄表及申請資料影
    本所示，辛○○自八十九年五月六日出境後未再返國，原審在未查明其在國外之
    住址之前，即以其人在國外住址不詳為由，遽依被上訴人之聲請為公示送達，自
    亦有送達不合法之違背法令情事。茲查知目前辛○○之住址為515 HillsideRd.,
    Redwood City,CA. 94062 U. S.A.，己○○之住址為2876 Euclid Ave,DuBoisto
    wn,PA17702 U.S.A. ，均在美國，顯見辛○○及己○○等二人並無應為送達之處
    所不明之情形。茲為免喪失該二人之審級利益，爰特別聲明不同意由鈞院審判，
    請求將原判決廢棄，將本件發回原審法院更為適法之裁判。
  (三)按刑事判決所為事實之認定於為獨立民事訴訟之裁判時本不受其拘束，又當事人
    主張有利於自己的事實，就其事實有舉證之責任，如不能舉證或其所舉證不能證
    明其所主張事實之存在，則不問被告之反證如何均應將其訴予以駁回（參最高法
    院二十九年度上字第一六四○號判例、四十年度台上字第一二三三號判例）。是
    本件被上訴人雖依通謀虛偽意思表示及侵權行為等主張蔡陳端與視同上訴人壬○
    ○之間之債權不存在，而上訴人既否認之，則被上訴人依民事訴訟法第二百七十
    七條規定及前揭判例解釋自應負舉證責任，茲被上訴人並未就伊所主張蔡陳端與
    視同上訴人壬○○間通謀虛偽意思表示及侵權行為等積極事實盡舉證責任，僅稱
    上訴人所提出其本人及蔡陳端之銀行存摺所列舉支出之現金，不足證明蔡陳端與
    視同上訴人壬○○間有借貸關係之存在等語即認伊已盡舉證責任，與前揭判例意
    旨自有未合；況民、刑事判決均認自蔡陳端帳戶領款之部分有六筆，共新台幣（
    下同）二百零二萬八千元，上述款項即難謂非蔡陳端借予視同上訴人壬○○，是
    原判決應有違誤。
乙、視同上訴人方面：未提出書狀陳述，亦未於準備程序到庭。
丙、被上訴人方面：
一、聲明：
  (一)上訴駁回。
  (二)訴訟費用由上訴人負擔。
二、陳述：除引用原判決書之記載外，補稱：
  (一)上訴人認系爭土地設定之三千六百萬元抵押權並非虛偽，且指被上訴人未能就壬
    ○○與蔡陳端間通謀虛偽設定抵押權之事實負舉證責任。惟查，被上訴人依臺中
    地方法院八十六年執全一字第一六九一號於民國（下同）八十八年八月六日查封
    視同上訴人壬○○財產時，原擬查封範圍包括系爭土地，然因執行法院認聲請債
    權僅一百三十萬元，故只准查封壬○○台中市○○區○○段三七三號土地，系爭
    土地未能一併查封，而系爭土地卻於被上訴人第一次假扣押查封後之八十六年八
    月二十五日由蔡陳端與視同上訴人壬○○設定三千六百萬元之抵押權，其設定時
    間過於巧合，且壬○○對於其二人間之借貸事實又未能提出合理之證明，自難認
    蔡陳端對視同上訴人壬○○有三千六百萬元之抵押債權存在。
  (二)又上訴人指蔡陳端所受分配執行款一百七十五萬八千四百七十七元部分，因被上
    訴人之異議並未領得，被上訴人依侵權行為、不當得利法律關係請求，於法不合
    。然查，臺中地方法院執行處依八十六年度執未字第一六五七五號執行案件所作
    成之分配表中，蔡陳端分配價值為一百七十五萬八千四百七十七元，此並於八十
    八年九月十八日實行分配，因無人聲明異議，該分配表即已確定；對於已確定之
    分配表，利害關係人不得再行異議，亦不得再行提起確認之訴，執行法院應依分
    配表實施分配，亦即蔡陳端對執行法院已確定取得請求該分配款之權，僅因被上
    訴人聲請假扣押而暫無法領取款項。故壬○○與蔡陳端間通謀虛偽設定抵押權取
    得執行分配，自係損害被上訴人債權之受償權，復蔡陳端既已死亡，被上訴人對
    其繼承人本於侵權行為、不當得利之法律關係為本件請求，於法自屬有據。
      理      由
一、按第一審之訴訟程序有重大之瑕疵者，第二審法院因維持審級制度認為必要時，
    得廢棄原判決，而將該事件發回原法院，並得不經言詞辯論為之，民事訴訟法第
    四百五十一條第一項、第四百五十三條分別定有明文。又對於當事人之送達，依
    同法第一百四十九條第一項第一款之規定為公示送達，必須應為送達之處所不明
    始得為之，否則該公示送達即不合法，而言詞辯論期日，不到場之當事人未於相
    當時期受合法之通知，依同法第三百八十五條第一項前段、第三百八十六條第一
    項第一款之規定，法院應以裁定駁回到場當事人一造辯論而為判決之聲請並延展
    辯論期日，若依到場當事人之聲請，由其一造辯論而為判決，所踐行之訴訟程序
    即有重大之瑕疵。
二、按連帶債務人中之一人，受確定判決，而其判決非基於該債務人之個人關係者，
    為他債務人之利益，亦生效力，民法第二百七十五條定有明文。又訴訟標的，對
    於共同訴訟之各人，必須合一確定者，共同訴訟人一人之行為，有利益於共同訴
    訟人者，其效力及於全體；不利益者，對於全體不生效力，民事訴訟法第五十六
    條第一項第一款亦有明文。次按訴訟標的，對於共同訴訟之各人，必須合一確定
    者，共同訴訟人一人之行為，有利益於共同訴訟人者，其效力及於全體；不利益
    者，對於全體不生效力，民事訴訟法第五十六條第一項第一款定有明文。至是否
    有利益或不利益於其他共同訴訟人，係指於行為當時就形式上觀之，有利或不利
    於共同訴訟人而言。非指經法院審理結果有利者其效力及於共同訴訟人，不利者
    其效力不及於共同訴訟人而言，故共同訴訟人中之一人，對於下級法院之判決聲
    明不服提起上訴，在上訴審法院未就其內容為審判之前，難謂其提起上訴之行為
    對於他共同訴訟人不利，其效力應及於共同訴訟人全體，即應視其上訴為共同訴
    訟人全體所為（最高法院五十二年台上字第一九三○號判例意旨參照）。本件被
    上訴人甲○○在原審原係以向蔡陳端之繼承人提起塗銷土地抵押權登記等訴（其
    於原審訴之聲明為：(1)確認蔡陳端就被告壬○○所有台中市○○區○○段三七五
    地號土地於民國八十六年八月二十五日所為登記次序○○二、權利價值新臺幣三
    千六百萬之抵押權設定之抵押債權不存在。(2)被告等應將前項抵押權設定登記塗
    銷。(3)被告等應連帶給付原告新臺幣一百七十五萬八千四百七十七元。），原審
    判決為：一、確認被告之被繼承人蔡陳端就被告壬○○所有坐落台中市○○區○
    ○段三七五地號土地，面積：六一○一‧○二平方公尺，權利範圍三分之一，於
    民國八十六年八月二十五日所為登記次序號二（收件年期：八十六年空白字第三
    七一七○○號），權利價值新台幣參仟陸佰萬元，權利存續期間自八十六年八月
    十九日至八十七年八月十八日之二、抵押權擔保之債權不存在。三、被告應將上
    開抵押權設定登記塗銷。四、被告應連帶給付原告新臺幣壹佰柒拾伍萬捌仟肆佰
    柒拾柒元。本件上訴人丙○○經原審判決敗訴後，於法定期間內提起上訴，其餘
    共同訴訟人辛○○、壬○○、丁○○、庚○○、戊○○、己○○、癸○○等七人
    雖未一併提起上訴，惟本件訴訟於實體法律關係（繼承等）上係屬連帶債務，債
    權人以各連帶債務人為共同被告提起之訴，僅共同訴訟人一人提出非基於其個人
    關係之抗辯有理由者，對於其他共同訴訟人即有合一確定之必要；且由上訴人丙
    ○○提出之前開抗辯觀之，顯非僅基於其個人之關係，其提起上訴之行為就形式
    上觀之，係為有利益於其餘共同訴訟人之行為，依民事訴訟法第五十六條第一項
    第一款之規定，其效力應及於其他共同訴訟人，故雖共同訴訟人辛○○、壬○○
    、丁○○、庚○○、戊○○、己○○、癸○○等七人未提起上訴，仍因共同訴訟
    人丙○○合法上訴而為其效力所及，爰併列其等為視同上訴人，合先敘明。
三、再按對於當事人之送達，有應為送達之處所不明者，受訴法院得依當事人之聲請
    ，准為公示送達，民事訴訟法第一百四十九條第一項第一款定有明文。是以公示
    送達須符合「應為送達之處所不明」之情形始足當之。本件視同上訴人己○○依
    卷附之出入境紀錄表及戶籍謄本觀之（參原審卷第六十、第六十七、第六十八頁
    ），伊於八十四年一月六日出境且遷出原住址台中市○○○路○段八七號後未再
    返國，而據原審法院向內政部警政署入出境管理局函查之出入境紀錄表及申請入
    境許可書資料影本所示，己○○出國後地址為 120 International Center,Iowa
     City,IA 52242（參原審卷第七十頁），其在國外之住址尚非不明。另本件視同
    上訴人辛○○依卷附之出入境紀錄表及戶籍謄本觀之（參原審卷第五十九、第六
    十七至第六十九頁），伊係八十五年五月二十二日遷出原住址台北市○○○路○
    段五四號三樓且嗣伊於八十九年五月十六日出境後未再返國。而辛○○之住址經
    查為515 Hillside Rd.,Redwood City,CA. 94062 U. S.A. ，原審本應依民事訴
    訟法第一百四十五條規定，囑託美國管轄機關或駐在美國之中華民國大使、公使
    或領事就前揭二人在美國之該址為送達，如不能依該條之規定辦理時，受訴法院
    方得依同法第一百四十九條第一項第三款規定准為公示送達；而原審法院在未先
    依民事訴訟法第一百四十五條規定，就己○○、辛○○之國外住址為囑託送達未
    果後，即遽竟依被上訴人之聲請，准予對己○○、辛○○為公示送達，並自九十
    年十月二十二日裁定發文公示送達，因120 International Center,IowaCity,IA
     52242及515 Hillside Rd.,Redwood City,CA. 94062 U. S.A. 是否不能送達己
    ○○、辛○○尚非不明，自不能遽認己○○、辛○○為應為送達處所不明之人，
    原審法院對己○○、辛○○為公示送達為不合法。原審法院對視同上訴人己○○
    、辛○○九十年十月二十二日、十一月十六日、九十一年四月二十九日、六月十
    日、十月八日之起訴狀繕本、言詞辯論期日通知書、再開辯論裁定及言詞辯論期
    日通知書之公示送達既不合法，自可認己○○、辛○○未受合法之通知，則渠二
    人於原審法院九十一年十月八日言詞辯論期日未到場，自可認係未受合法之通知
    ，則被上訴人聲請由其一造辯論而為判決，原審法院未予駁回並延展辯論期日，
    遽依被上訴人之聲請為一造辯論判決，此部分所踐行之訴訟程序即有重大之瑕疵
    。
四、原審之訴訟程序對視同上訴人己○○、辛○○部分有重大之瑕疵，因未經己○○
    、辛○○合法辯論，已影響己○○、辛○○之審級利益，又兩造就此部分之訴訟
    程序重大瑕疵，並未合意由本院為裁判，因此本院為維持視同上訴人己○○、辛
    ○○之審級利益，且為避免裁判分歧，及本件訴訟標的（繼承之遺產為共同訴訟
    之各上訴人公同共有），對於共同訴訟之各人，有必須合一確定之必要，爰不經
    言詞辯論，廢棄原判決，將本件發回原審法院更為適法之裁判。
五、據上論結，本件上訴為有理由，依民事訴訟法第四百五十一條第一項、第四百五
    十三條，判決如主文。
中      華      民      國    九十二    年      五      月     十四     日
~B1民事第二庭審判長法  官  童有德
~B2                法  官  黃永泉
~B3                法  官  蔡秉宸
右為正本係照原本作成。
如對本判決上訴，須於收受判決送達後二十日內向本院提出上訴書狀，其未表明上訴
理由者，應於提出上訴後二十日內向本院提出上訴理由書（須按他造人數附具繕本）
，並繳納送達用雙掛號郵票拾份（每份拾肆元）。
上訴時應提出委任律師或具有律師資格之人之委任狀；委任有律師資格者，另應附具
律師及格證書及釋明委任人與受任人有民事訴訟法第四百六十六條之一第一項但書或
第二項（詳附註）所定關係之釋明文書影本。
~B                書記官  呂淑芬
中      華      民      國    九十二    年      五      月     十五     日
附註：
民事訴訟法第四百六十六條之一（第一項、第二項）
對於第二審判決上訴，上訴人應委任律師為訴訟代理人。但上訴人或其法定代理人具
有律師資格者，不在此限。
上訴人之配偶、三親等內之血親、二親等內之姻親，或上訴人為法人、中央或地方機
關時，其所屬專任人員具有律師資格並經法院認為適當者，亦得為第三審訴訟代理人
。
                                                                        Ｈ


司法院資訊處製作；財團法人民間司法改革基金會備份。
